【裁判字號】    95,上更(一),226
【裁判日期】    950905
【裁判案由】    違反毒品危害防制條例
【裁判全文】
臺灣高等法院高雄分院刑事判決     95年度上更(一)字第226號
上  訴  人
即  被  告  乙○○
選任辯護人  鄭淑貞 律師
上列上訴人因違反毒品危害防制條例案件，不服臺灣屏東地方法
院90年度易字第883 號中華民國93年6 月24日第一審判決（起訴
案號：臺灣屏東地方法院檢察署90年度偵字第3026號），提起上
訴，判決後，經最高法院發回更審，本院判決如下：
     主  文
原判決撤銷。
乙○○共同連續販賣化學合成麻醉藥品，累犯，處有期徒刑伍年
貳月。
     事  實
一、乙○○於民國（下同）81年間因違反麻醉藥品管理條例案件
    ，經臺灣屏東地方法院於81年6 月16日以81年度易字第768
    號判處有期徒刑6 月確定；復於82年間因違反麻醉藥品管理
    條例案件，經該院於82年5 月13日以82年度易字第857 號判
    處有期徒刑7 月確定，二案接續執行於83年2 月13日執行完
    畢。詎仍不知悔改，於86年初受僱於甲○○，在屏東市○○
    街114 號辛女經營之超市中任送貨、整理店務等工作，並進
    而與甲○○有同居之關係，渠2 人均有施用麻醉藥品安非他
    命之惡習，竟共同基於意圖營利之概括犯意聯絡，自86年初
    起至同年10月間止，在該超市中，連續非法販賣渠等向他人
    購入之安非他命予蘇文哲5 次，每次1 小包，價款新台幣（
    下同）3,000 元，從中賺取差價牟利，嗣蘇文哲於86年12月
    11日晚上10時40分許，在台南縣永康市○○○街199 巷16號
    305 室因吸食安非他命為警查獲，再依蘇文哲之供述而查獲
    甲○○及乙○○（甲○○非法販賣化學合成麻醉藥品部分，
    業經本院以90年度上更(一)字第144 號判處有期徒刑5 年2 月
    確定）。
二、案經臺灣高等法院高雄分院檢察署發交臺灣屏東地方法院檢
    察署檢察官偵查起訴。
     理  由
一、訊據上訴人即被告乙○○（下稱被告）矢口否認有販賣麻醉
    藥品安非他命予蘇文哲之犯行，辯稱：伊不認識蘇文哲，並
    未販賣安非他命予蘇文哲，至於甲○○有無販賣安非他命予
    蘇文哲，伊不知情云云。但查：
  (一)被告於原審迭供承：「．．．我只是受僱甲○○顧店，她若
    有毒品會讓我吸，她向別人買毒品，有人打電話來，她如果
    不在，因為我在看店，所以我會接電話，幫她問地點。」、
    「（問：甲○○與人聯絡買賣安非他命的事，你會幫忙處理
    嗎？）因我在顧店，所以我會與對方約地點，約好後甲○○
    會自己去，我不會去，我只有與她去過一次。」、「（問：
    甲○○是否有在店裡賣安非他命？）有時會在店裡賣，她很
    少出去，都在店裡。」、「因我幫她顧店，所以拿毒品可以
    不用給錢。」、「我沒有（薪水），她會給我安非他命。」
    、「（問：甲○○在何處交易？）大部分都在超商店裡賣安
    非他命，如果別人要到外面交易她就會出去，我是跟她一起
    過去的，都是我騎車載她過去。」、「．．，我知道甲○○
    有販毒，但我沒有販毒，我是在她店裡接電話，她是在旁邊
    把時間、地點告訴我，叫我轉告跟對方講時間、地點，我只
    是傳話而已，我只知道這是為了毒品的交貨事情在約的，我
    也曾經騎車載甲○○出去交安非他命。我只是在甲○○的店
    裡顧店，接電話及載她出去交貨，我知道她要去交貨，我也
    要去吸食，所以就載她一起去。」、「（問：幫甲○○接電
    話約時間、地點及載她去交安非他命起迄時間？）時隔太久
    ，不記得，我約是86年受僱於甲○○在她店裡即屏東市○○
    街114 號看店。」、（問：是否因為幫她顧店所以她才提供
    毒品給你施用？）也可以這麼說，我有在那邊幫她整理貨物
    ，我並沒有賣毒品，只是有時候甲○○不在幫她聯絡事情或
    者到她家裡叫她。」等語（見原審卷第12至14、24、98、99
    、155 頁）；嗣於本院前審調查時仍供稱：「賣的時候我有
    在場，這是甲○○賣的，但是我有在場幫忙看店，我有看過
    蘇文哲一次。」、「（問：是否受僱甲○○沒有薪資而以取
    用甲○○之毒品作為報酬，對甲○○買賣安非他命之事知情
    ，並且有載甲○○出去販賣毒品？）是的。」等語明確（見
    本院上訴字卷第29頁）依上開被告歷次在原審及本院前審之
    供述，已可見甲○○確有在其經營之超市販賣安非他命之情
    事，而被告亦確知被告有販賣安非他命之事實，且就甲○○
    販賣安非他命之過程，其亦有參與和購買安非他命者電話聯
    繫，約定交易地點及與甲○○共同前往交付安非他命之情事
    ，雖被告聲稱其並未販賣安非他命，惟此係其主觀之認定，
    其行為在客觀上亦足認定有與甲○○共同販賣安非他命之事
    實。又被告既有幫甲○○與購買安非他命之人以電話聯繫約
    定交易時間、地點，且其於本院前審亦自認見過蘇文哲一次
    ，自有可能在電話中與蘇文哲有過洽談交易安非他命之情事
    ，其於本院審理時辯稱不認識蘇文哲云云，應係諉責飾卸之
    詞，不足採信。
  (二)另證人蘇文哲於原審亦證稱：「（問：是否向甲○○買過安
    非他命？）我有向她買過很多次，我從86年就開始向她買，
    次數我記不清楚，都是從台南過來買，我一次都買約3,000
    元的毒品，都在甲○○所開的超商買的，有時是她本人交給
    我，有時她會叫1 個男的拿給我，那個人也都在超商裡面，
    是否她的員工我不清楚，但我看到那個人我會認得，我每次
    去都會看到那個人，我不知道他叫什麼名字。」、「（問：
    有無在超商以外交易過？）我有一次與甲○○約在楠梓那裡
    ，也是她與那個男的一起過來，買的價格也是3,000 、5,00
    0 元，那次我是介紹朋友買的。」、「（問：在本院前次訊
    問中所言向甲○○購買毒品見過的那個男的是否認得？）就
    是今天在庭的被告。86年初至10月間，在甲○○經營的屏東
    市○○街超市購買安非他命，大約買了5 次，每次約3,000
    元，有時候是我到店裡跟甲○○拿，有時候是甲○○叫今天
    在庭的被告拿給我，我錢都是先拿給甲○○，再拿貨，有1
    次約在楠梓拿貨的時候，甲○○跟1 個男的去，就是今天在
    庭的被告，他們都叫他小龍，我不知道他的全名。」、「我
    主要都是跟甲○○聯繫，．．．我們都是先拿錢給甲○○，
    她再自己或跟被告出去拿貨，我們就在辦公室等，有時候是
    甲○○自己回來，有時候是跟被告一起回來，或者是被告自
    己回來拿貨給我們，每次都是在她屏東市○○街的超市辦公
    室裡交易，只有一次她開車出去拿貨以後，打電話叫我到楠
    梓的某處拿貨。」等語（見原審卷第76、137 至139 頁），
    核與被告上開自承曾與甲○○販賣安非他命來電者電話聯繫
    ，亦曾騎車載甲○○外出交付安非他命之情節相符，蘇文哲
    並當庭指認被告屬實；參酌證人蘇文哲於86年12月11日晚上
    10時40分許在台南縣永康市○○○街199 巷16號305 室為警
    查獲時，即供稱：我從86年初開始吸食安非他命，至86年10
    月中旬左右，我是到屏東找一位甲○○拿的（已入監服刑）
    ，每次拿新台幣3,000 元，我都是直接找他，最近一次是86
    年10月初等語；並於檢察官偵查中供述：「我向甲○○買（
    毒品）的，我稱她辛姐，她開超市，共向她買4 、5 次，1
    次買3,000 元，自今（86）年初到10月初陸續向她買，只向
    她買，她的超市在屏東市○○街114 號。」等情明確（見偵
    查卷第42、46頁）；且於甲○○被訴販賣安非他命之案件本
    院另案審理中到庭證稱：「（問：你所吸食的安非他命是向
    屏東市○○街114 號超商老闆娘甲○○買的？）是的，我是
    向辛姐買的。」、「（問：你警訊、偵查中都說跟她買的？
    ）買的。」「（問：確定有跟她買？）是的，確定有跟她買
    ，我跟她無冤無仇。」等語（見本院90年度上更(一)字第144
    號卷第172 至173 頁），前後證述情節一致；而證人蘇文哲
    家住台南縣永康市，其係經朋友介紹，前往屏東市向甲○○
    購買安非他命，業據其於原審審理時供明，以其指證甲○○
    經營超市之地址及在上址見過被告乙○○；再參諸被告乙○
    ○上開於本院前審自認曾見過蘇文哲之情，應可認證人蘇文
    哲前揭指陳應無證據之情事，共同被告甲○○於本院本次審
    理時，以證人身分到庭作證，雖證稱伊不認識蘇文哲，並未
    販賣安非他命給蘇文哲等語，與事實不符，應不足取。而甲
    ○○連續販賣安非他命之犯行亦經本院以90年度上更(一)字第
    144 號判處有期徒刑5 年2 月確定在案，有該案判決書附卷
    可憑（見原審卷第93至95頁），是其證言應堪採信。
  (三)又證人蘇文哲於86年12月11日為警查獲時，經採其尿液送驗
    結果確實檢出安非他命陽性反應，此有台南市衛生局86年12
    月19日南市衛檢字第861482號檢驗成績書可稽（見本院調閱
    之屏東地方法院檢察署87年度偵字第388 號卷第8 頁），足
    見甲○○所販賣予證人蘇文哲之晶體，確係安非他命無誤。
    準此，甲○○於86年初起至同年10月間止在屏東縣屏東市○
    ○街114 號之超市等處販賣安非他命予蘇文哲，共5 次，每
    次約3,000 元，自堪認定。又被告乙○○與證人甲○○均有
    吸食安非他命之習慣，已據渠2 人供明在卷，而安非他命價
    格昂貴，長期吸食所費不貲，自需籌措財源，甲○○與蘇文
    哲非親非故，斷無無償供應安非他命予蘇文哲吸食之理，況
    觀諸上開證人蘇文哲之供述，其與甲○○約定購買安非他命
    後，係先到甲○○之超市，將錢交給甲○○後，甲○○再自
    己或與被告去拿貨，其則在超市辦公室等，有一次甲○○開
    車出去拿貨後，打電話要蘇文哲到高雄楠梓之某處拿貨之情
    ，交易過程如此週折，謂無牟利，孰能置信。而被告既於86
    年間受僱於甲○○在上開超市。而被告既於86年間受僱甲○
    ○看店，而以取用甲○○之毒品，作為報酬，對於甲○○販
    賣安非他命之犯行知情，且代為電話聯繫、轉達交易毒品之
    時間、地點，並曾騎車載甲○○外出交付毒品與蘇文哲，顯
    為圖得取用安非他命之利益，參與甲○○販賣安非他命電話
    聯繫、轉達交易毒品之時地及共同交付毒品等構成要件之行
    為。從而，被告與甲○○共同於86年初起至同年10月間止在
    屏東縣屏東市○○街114 號之超市等處販賣安非他命予蘇文
    哲，共5 次，每次約3,000 元之犯行，洵堪認定。
二、公訴意旨另以被告乙○○自88年7 月間起，迄89年1 月間止
    ，又與甲○○在上開超市販賣安非他命予邱啟川共10餘次，
    除其中5 次由邱啟川各支付1,000 元外，其餘係以替甲○○
    運搬貨物或載送人員為對價，換得等值安非他命，嗣於89年
    1 月4 日在上開超市為警查獲，並扣得含安非他命之殘渣袋
    2 只、施用安非他命之酒精燈1 個、玻璃管4 支、焊錫拾圓
    1 枚、小布袋1 個、吸食器2 具、安非他命1 包（毛重0.6
    公克），因認被告乙○○又與甲○○共犯毒品危害防制條例
    第4條第2項販賣第二級毒品罪嫌。經查：
  (一)按犯罪事實，應依證據認定之，無證據不得認定犯罪事實，
    刑事訴訟法第154 條第2 項定有明文。另事實之認定，應憑
    證據，如未發現相當之證據，或證據不足以證明，自不得以
    推測或擬制之方法，以為裁判基礎（最高法院40年台上字第
    86號判例參照）。又認定犯罪事實所憑之證據，雖不以直接
    證據為限，間接證據亦包括在內，然而無直接或間接證據，
    其為訴訟上之證明，須於通常一般之人均不致有所懷疑，而
    得確信其為真實之程度者，始得據為有罪之認定，倘其證明
    尚未達到此一程度，而有合理之懷疑存在，即應由法院諭知
    被告無罪之判決（最高法院76年台上字第4986號判例參照）
    。
  (二)公訴人認被告乙○○涉有上開販賣安非他命予邱啟川之犯行
    ，係以共同被告甲○○於86年11月14日警訊時供承：伊與乙
    ○○均有吸食安非他命，平時無安非他命或無錢購買，即以
    替他人介紹安非他命買賣，成交時抽取傭金或安非他命供己
    吸用，乙○○偶爾會幫伊去外面調安非他命回來一起吸食或
    找新販賣安非他命地點等語，與證人邱啟川於89年1 月6 日
    台灣屏東地方法院庭訊時證稱：安非他命均係由甲○○交給
    伊，乙○○與辛女一起騎乘機車來交付安非他命等語，互核
    相符等情，為其論據。惟訊據被告乙○○則堅決否認有販賣
    安非他命予邱啟川之犯行，辯稱：伊認識邱啟川，係因甲○
    ○到邱啟川之攝影棚一起吸食安非他命等語。
  (三)上開甲○○於86年11月14日在警訊時之供述，並未明確提及
    販賣安非他命予邱啟川之情事，即證人邱啟川於89年1 月6
    日在原審法院另案庭訊時亦僅證稱乙○○與甲○○一起騎機
    車來交付安非他命，並未及被告乙○○有與甲○○並同販
    賣安非他命之情事，公訴人徒執上開甲○○及邱啟川之供述
    ，遽認被告乙○○有販賣安非他命予邱啟川之事實，尚嫌速
    斷。
  (四)被告於原審雖已供承：「（問：有無與甲○○一起去賣毒品
    ？）我有與她一起去過一次，是賣給一個攝影師。」、「（
    問：是否認識邱啟川？）我認識邱啟川，他就是我剛剛所說
    的攝影師。」、「（問：幫甲○○約時間、交東西的對象是
    誰？有無邱啟川、蘇文哲？）我只記得邱啟川．．．。」、
    「．．我記得我送甲○○那次，是去一個攝影師叫邱啟川的
    攝影棚那裡，時間我不記得，如果是邱啟川的話應該是88年
    7 月間到89年1 月間，這段時間我送甲○○到邱啟川的攝影
    棚有三次，其他的次數是他自己來店裡拿，次數我不記得了
    ，但甲○○從來沒有託我自己在店裡交貨給邱啟川，他們交
    易的數量及金額我不知道，但我肯定在這段期間內有接過甲
    ○○與邱啟川交易毒品的聯繫電話，也有代甲○○傳話約時
    間。」等語（見原審卷第12、98、99、138 頁），並於本院
    前審調查中承稱：「我是騎車載她（甲○○）出去賣安非他
    命給邱啟川因為我也要去邱啟川那邊施用安非他命」、「買
    賣安非他命是他們自己接洽的，我有載甲○○出去交付毒品
    給邱啟川三次。」等語（見本院上訴字卷第29、30頁）。然
    證人邱啟川於原審另案則證稱：係經由朋友介紹得知她（甲
    ○○）有在提供安非他命，88年7 月份開始向她買，共以金
    錢向她買5 次，每次1,000 元1 小包，後來改以勞務換得安
    非他命，她會讓我幫她搬東西或載送小孩，她則分安非他命
    讓我吸食，共有5 、6 次，都是去找甲○○時看到乙○○，
    但甚少與他交談等語（見原審法院88年度訴緝字第35號卷第
    76至77頁），並未指稱被告乙○○有何參與販賣安非他命之
    情事，其於本院前審經交互詰問更明確證述並未向被告乙○
    ○買過安非他命等語（見本院上訴字卷第69頁）。另證人甲
    ○○於本院審理時亦證稱：伊與邱啟川是合資購買安非他命
    ，有時候伊會叫被告載伊去邱啟川之攝影棚把屬於邱啟川的
    部分交給他，然後在攝影棚一起吸食安非他命，有時候邱啟
    川打電話給伊問伊有無安非他命，伊亦會叫被告開車載伊去
    邱啟川之攝影棚，拿一些給他吸食等語，由上開證人邱啟川
    、甲○○之證詞，均無法證明被告有販賣安非他命予邱啟川
    之情事，被告於原審之自白並無補強證據以實其說；況關於
    甲○○有無販賣安非他命予邱啟川部分，業經本院另案認並
    無證據證明，有本院90年度上更(一)字第144 號刑事判決存卷
    可按；既無證據證明甲○○有販賣安非他命予邱啟川之情事
    ，則僅開車載甲○○前往邱啟川攝影棚之被告，亦難認其應
    負販賣安非他命予邱啟川之罪責。
  (五)綜上所述，並無確切之積極之證據足證被告有販賣安非他命
    予邱啟川之犯行，被告此部分被訴犯罪即屬不能證明。
三、查安非他命屬中樞神經興奮劑，具有輕微之成癮性，服用後
    會產生依賴性、耐藥性，並引起不安、頭昏、顫抖、亢進性
    反應、失眠、焦慮、譫妄、慢性中毒、精神障礙、類似精神
    分裂症之錯覺、幻覺、妄想及伴有行動與性格異常等副作用
    ，其劑量增大時，甚或會導致死亡；而其慣用者，由於精神
    錯亂，更具有暴力攻擊及反社會行為等傾向，情況極為嚴重
    ；尤以戒解不易，其毒害不在煙毒之下，乃經行政院衛生署
    於79年10月9 日以衛署藥字第904142號公告列入麻醉藥品管
    理條例（已於88年6 月2 日修正公布為管制藥品管理條例）
    第2 條第4 款所定「化學合成麻醉藥品」管理，並禁止非法
    販賣。是核被告於86年初起至同年10月間止，與甲○○共同
    販賣安非他命予蘇文哲，係犯麻醉藥品管理條例第13條之1
    第2 項第1 款之非法販賣化學合成麻醉藥品罪。又毒品危害
    防制條例於87年5 月22日公布施行，依該條第2 條第2 項第
    2 款規定安非他命屬第二級毒品，販賣第二級毒品者，該條
    例第4 條第2 項規定，處無期徒刑或7 年以上有期徒刑，得
    併科新台幣700 萬元以下罰金，而販賣化學合成麻醉藥品之
    法定刑為5 年以上有期徒刑，得併科5 萬元以下罰金，被告
    販賣安非他命之時間，係在該條例公布施行之前，比較新舊
    法自以被告行為時之麻醉藥品管理條例第13條之1 第2 項第
    1 款對被告較為有利，依刑法第2 條第1 項前段之規定，自
    應論以非法販賣化學合成麻醉藥品罪，公訴人認係犯施用第
    二級毒品罪，尚有未洽，起訴法條應予變更，被告與甲○○
    之間有犯意之聯絡及行為之分擔，應依刑法第28條論以共同
    正犯，被告先後多次非法販賣安非他命之犯行，時間緊接，
    所犯為構成要件相同之罪名，顯係基於概括之犯意反覆為之
    ，應依刑法第56條連續犯之規定，論以一非法販賣化學合成
    麻醉藥品罪，又被告行為後，刑法第56條連續犯之規定，業
    於94年1 月7 日修正公布刪除，並於95年7 月1 日施行，此
    刪除雖非犯罪構成要件之變更，但顯已影響行為人刑罰之法
    律效果，自屬法律有變更。依刑法第2 條第1 項規定，比較
    新舊法結果，仍應適用較有利於被告之行為時法律即舊法論
    以連續犯。又被告於81年間因違反麻醉藥品管理條例案件，
    經原審法院於81年6 月16日以81年度易字第768 號判處有期
    徒刑6 月確定；復於82年間因違反麻醉藥品管理條例案件，
    經臺灣該院於82年5 月13日以82年度易字第857 號判處有期
    徒刑7 月確定，二案接續執行於83年2 月13日執行完畢之事
    實，已據其供明在卷，並有臺灣高等法院被告全國前案紀錄
    表在卷可考，其於受有期徒刑執行完畢後，5 年以內再犯有
    期徒刑以上之非法販賣化學合成麻醉藥品罪，不論依修正前
    之刑法第47條，或修正後之刑法第47條第1 項規定，均構成
    累犯，對被告而言，並無有利或不利之情形，自不生新舊法
    比較之問題，應逕依修正前之刑法第47條論以累犯，而加重
    其刑。
四、原審予論罪科刑，固非無見；然查被告被訴販賣安非他命予
    邱啟川部分，犯罪不能證明已如前述，原審竟依販賣第二級
    毒品罪予以論科，即有未洽。被告上訴否認犯罪，雖無理由
    ，惟原判決既有可議，即屬無可維持，應由本院將原判決全
    部撤銷。審酌被告為圖從甲○○處獲取免費之安非他命施用
    ，竟與甲○○共同販賣安非他命，戕害他人身心健康，惟念
    其係受甲○○利用，販賣數量非鉅，所得不多等一切情狀，
    爰予科處有期徒刑5 年2 月。至被告被訴販賣安非他命予邱
    啟川犯罪不能證明部分，因公訴人認與科刑部分有連續犯之
    裁判上一罪關係，爰不另為無罪之諭知，至扣案之安非他命
    、酒精燈、安非他命吸食器、玻璃管、殘渣袋、小布袋、焊
    錫等物品，被告供稱均係供施用安非他命之物，因與本案被
    告所犯販賣安非他命之犯行無涉，爰不併為沒收之諭知，均
    附此明。
據上論斷，應依刑事訴訟法第369 條第1 項前段、第364 條、第
299 條第1 項前段、第300 條，麻醉藥品管理條例第13條之1 第
2 項第1 款，刑法第11條前段、第2 條第1 項前段、第28條、修
正前刑法第56條、第47條，決如主文。
本案經檢察官陳宗吟到庭執行職務。
中    華    民    國    95    年    9     月    5     日
                  刑事第四庭    審判長法  官  蕭權閔
                                      法  官  林水城
                                      法  官  陳吉雄
以上正本證明與原本無異。
如不服本判決應於收受本判決後10日內向本院提出上訴書狀，其
未述上訴理由者，並得於提起上訴後10日內向本院補提理由書
狀（均須按他造當事人之人數附繕本)「 切勿逕送上級法院」。
中    華    民    國    95    年    9     月    6     日
                                書   記   官  梁美姿
附錄本判決論罪科刑法條：
麻醉藥品管制條例第13條之1第2項第1款
違反前條之規定，其屬於第2 條第1 款至第3 款之麻醉藥品者，
應分別依法處罰。
一  法輸入、製造、運輸、販賣者，處5 年以上有期徒刑，得併
    科5萬元以下罰金。
                                                    ＡＦ


司法院資訊處製作；財團法人民間司法改革基金會備份。
